福建金門地方法院民事判決　　　　　　　93年度簡上字第11號
上　訴　人　乙○○
訴訟代理人　趙建華律師
被　上訴人　福建金門地方法院檢察署
法定代理人　劉家芳
訴訟代理人　甲○○
上列當事人間請求償還犯罪被害補償金事件，上訴人對於中華民
國93年10月5 日本院第一審判決（93年度城簡字第14號），提起
上訴，本院判決如下：
    主  文
上訴駁回。
第二審訴訟費用由上訴人負擔。
    事實及理由
一、被上訴人主張：
（一）上訴人乙○○為青發航運股份有限公司（下稱青發公司）
      所屬「復興號」船舶之所有人，為從事運送業務之人。民
      國89年6 月23日「復興號」船舶故障，上訴人明知金門縣
      烈嶼守備區第一五八旅已報廢無船名之軍方船舶（下稱系
      爭船舶）不具安全航行之能力，應注意使船舶於發航前及
      發航時，具有安全航行之能力，並配置相當船員、設備與
      供應；且依其狀況，並非不能注意，竟疏未注意，仍於同
      年月28日上午6 時30分許，將向國軍商借之系爭船舶交由
      訴外人洪永傑與被害人羅丕駕駛，該二人駕駛系爭船舶行
      經烈嶼鄉青岐港外海二百公尺附近時，因船頭遭海浪拍打
      斷裂而快速進水下沉，羅丕跳海游往青岐港求援途中，因
      未穿救生衣且體力不支，致溺水窒息死亡。
（二）依船舶法之規定，上訴人負有提供領有執照，並經檢查合
      格船舶之義務，倘上訴人提供安全適航能力之船舶，被害
      人羅丕即不致躍海溺斃；且上訴人明知系爭船舶有破洞及
      裂縫，不具安全適航能力，依其主觀之能力，能防止而不
      防止，顯具不作為之過失與違法性，被害人羅丕之死亡與
      之有相當因果關係，上訴人業務過失致人於死，應足以認
      定；遑論上訴人與訴外人青發公司金門地區業務實際負責
      人盧志吉，及該公司受僱船長洪永傑，三人共同業務過失
      致被害人羅丕死亡之刑事責任，業據福建金門地方法院九
      十年度訴字第三五號、福建高等法院金門分院九十二年度
      上訴字第七、八號刑事判決有罪在案。
（三）被上訴人依犯罪被害人保護法核發被害人羅丕家屬陳秀英
      、羅建耀補償金新台幣（下同）三十四萬一千七百十二元
      ；復依法分別向上訴人乙○○、訴外人洪永傑、盧志吉求
      償十一萬三千九百零四元，唯有上訴人拒絕支付，爰依犯
      罪被害人保護法第十二條第一項、第二項規定，請求上訴
      人如數給付，及自起訴狀繕本送達翌日起至清償日止，按
      週年利率百分之五計算之利息。原審判決上訴人應給付被
      上訴人上開請求及其利息，自屬的論，上訴顯無理由。
（四）上訴人之刑事罪責，固尚未經最高法院判決確定，惟其是
      否應負本件民事過失責任，應由民事法院獨立審判，不受
      刑事判決認定事實之拘束；且民事訴訟法第一百八十三條
      條「訴訟中有犯罪嫌疑牽涉其裁判者，法院得在刑事訴訟
      終結前裁定停止訴訟程序」之規定，係指在民事訴訟繫屬
      中，當事人或第三人涉有犯罪嫌疑，足以影響民事訴訟之
      裁判，非俟刑事訴訟解決民事法院即無從或難於判斷者而
      言，例如當事人或第三人於民事繫屬中涉有偽造文書、證
      人偽證、鑑定人為不實之鑑定等罪嫌，始足當之，有最高
      法院七十九年度台抗字第二一八號判例可資參照。上訴人
      主張依據民事訴訟法第一百八十三條裁定停止訴訟，與判
      例要旨顯有不合。爰聲明駁回上訴。
二、上訴人則以：
（一）按「訴訟中有犯罪嫌疑牽涉其裁判者，法院得在刑事訴訟
      終結前以裁定停止訴訟程序」，民事訴訟法第一百八十三
      條定有明文，本件上訴人之犯罪成立與否，非民事法院所
      得置喙，依前揭法條規定，本件於上訴人刑事案件確定前
      ，應停止訴訟。
（二）上訴人雖因業務過失致死案件，經福建金門地方法院及福
      建高等法院金門分院分別判處有罪在案，惟上訴人不服上
      開第一、二審刑事判決，已對之提起上訴，目前尚繫屬於
      最高法院，上訴人是否犯罪既尚未確定，自不足以之認定
      上訴人為犯罪被害人保護法規定之犯罪行為人。被上訴人
      向上訴人求償之請求，應屬無據等語以資抗辯。並聲明：
      (1)廢棄原判決；(2)被上訴人第一審之訴及假執行之聲請均
      駁回。
三、兩造不爭執之事實：
（一）上訴人業務過失致死刑事案件現繫屬於最高法院。
（二）上訴人將系爭船舶借予訴外人洪永傑及被害人羅丕駕駛。
（三）被害人羅丕因系爭船舶下沉而溺斃。
（四）被上訴人已給付被害人家屬犯罪被害補償金三十四萬一千
      七百十二元。
四、兩造爭執事項：
（一）本件於上訴人業務過失致死刑事案件確定前，應否停止訴
      訟程序。
（二）上訴人是否為犯罪行為人。
（三）上訴人應否負賠償責任。
五、得心證之理由：
（一）本件被上訴人起訴時，其法定代理人為蔡瑞宗，嗣於訴訟
      程序進行中，改為劉家芳，有法務部94年3 月10日法令字
      第0941300712號令在卷可按，被上訴人法定代理人於94
      年6 月3 日具狀聲明承受訴訟，應予准許，合先敘明。
（二）按民事訴訟法第一百八十三條規定：「訴訟中有犯罪嫌疑
      牽涉其裁判者，法院得在刑事訴訟終結前以裁定停止訴訟
      程序」。所謂訴訟中有犯罪嫌疑牽涉其裁判，係指在民事
      訴訟繫屬中，當事人或第三人涉有犯罪嫌疑，足以影響民
      事訴訟之裁判，非俟刑事訴訟解決，民事法院即無從或難
      於判斷者而言，例如當事人或第三人於民事訴訟繫屬中涉
      有偽造文書、證人偽證、鑑定人為不實之鑑定等罪嫌，始
      足當之；復按「刑事訴訟判決所認定之事實，固非當然有
      拘束民事訴訟判決之效力，但民事法院調查刑事訴訟原有
      之證據，而斟酌其結果以判斷事實之真偽，並於判決內記
      明其得心證之理由，即非法所不許。」，最高法院分別著
      有七十九年度台抗字第二一八號、四十九年台上字第九二
      九號判例可資參照。經查，本件上訴人對其將系爭船舶借
      由被害人羅丕駕駛，以及被害人因系爭船舶下沉而溺斃等
      事實並不爭執；且依上訴人業務過失致死之刑事訴訟原有
      資料，本院非無從或難於判斷上訴人之過失責任，參照上
      揭二判例要旨，本件並無俟刑事訴訟解決之停止訴訟事由
      ，上訴人主張停止訴訟，自有未合。
（三）查訴外人盧志吉為青發公司之董事及該公司金門地區業務
      實際負責人，並僱用上訴人為青發公司所屬「獅嶼號」船
      舶船長，負責執行獅嶼等各離島之運補業務，業經盧志吉
      ，以及上訴人於刑事訴訟中分別供承不諱（見福建金門地
      方法院檢察署八十九年度偵字第二六三號卷第四十二頁、
      本院九十年度訴字第三五號卷第八十三頁、福建高等法院
      金門分院九十二年度上訴字第八號卷第三十五頁），並有
      盧志吉與金門防衛司令部所簽訂之「八十九年度離島物資
      運補工作外包合約」影本附上開刑事案卷可憑，上訴人為
      從事運送業務之人，已足認定。且查：
 （1）系爭船舶為總噸位未滿二十噸之動力船舶，有訴外人洪永
      傑於刑事訴訟中供稱該船總重約五噸（見福建金門地方法
      院檢察署八十九年相字第十九號卷，下稱相驗卷，第十五
      頁）、國軍烈嶼旅前運輸官蔡立升證述：「（指系爭船舶
      ）與忠實八號外型一樣，．．．這類型船規定總重二噸」
      等語（見福建金門地方法院檢察署九十年度偵續字第五號
      卷第二十二頁）可證，並有系爭船舶以船外機為推進動力
      之照片附於刑事案卷可稽，系爭船舶屬船舶法第一條第三
      款之「小船」，應堪認定。
 （2）按小船非經領有船舶所在地之航政主管機關或直轄市、縣
      （市）政府發給執照，不得航行。搭載乘客之小船，應由
      船舶所有人，向當地航政主管機關或直轄市、縣（市）政
      府申請檢查合格，核定乘客定額及客運口岸，並於小船執
      照內註明後，始得載運乘客。航政主管機關或直轄市、縣
      （市）政府，認為小船有限制吃水之必要者，得勘劃最高
      吃水尺度，標明於船身中部兩旁。小船經勘劃有最高吃水
      尺度者，航行時，其載重不得超過該尺度。船舶法第六十
      三條、第七十二條及第七十條分別定有明文。上訴人為從
      事船舶運送業務之人，對於上述船舶法之規定，應有相當
      之認知，其使用系爭船舶，自應受船舶法之規範，並負注
      意之義務。
 （3）系爭船舶並無船名，乃軍方報廢之船隻，業據國軍烈嶼旅
      前運輸官蔡立升於刑事訴訟中證稱：這船（指系爭船舶）
      屬報廢階段等語（見同前卷第二十一頁）可證。上訴人為
      從事船舶運送業務之人，且為系爭船舶之使用人（見相驗
      卷第四十一頁、四十二頁），對系爭船舶之前揭狀況當無
      不知之理。又系爭船舶肇事前，船頭上緣已破損，且船身
      有裂縫，亦經訴外人洪永傑證稱：系爭船舶浸水判斷可能
      是載重過重、船身老舊，加上船身有裂縫滲水情形所致（
      相驗卷第七頁、八十九年度他字第二四號卷第二十頁）；
      且借得系爭船舶後，共出海三趟，六月二十四日、六月二
      十六日、六月二十八日。．．．船本身有滲水現象，但情
      況輕微等語（相驗卷第七頁反面）為憑；並有刑案現場照
      片兩幀附卷可資佐證（相驗卷第三十八頁）；而上訴人自
      軍方取得系爭報廢船舶，從未進行保養維修，更未向主管
      機關申請定期檢查，且據上訴人於刑事訴訟中供承在卷（
      相驗卷第四十二頁、八十九年度他字第二四號卷第二十頁
      、九十年度偵續一字第三號卷第二十四頁）。系爭報廢船
      舶既船身老舊，且無執照，又有上開瑕疵，上訴人不但未
      予以維修保養，亦未依法由主管機關定期檢查，對於系爭
      船舶是否具安全適航之能力，本應注意，能注意，而不注
      意，顯欠缺其注意義務，已難辭其過失之責；竟甚而任由
      訴外人洪永傑與被害人羅丕開航使用系爭船舶，致系爭船
      舶大量浸水下沉，被害人羅丕為逃生躍入海中遭溺斃。倘
      上訴人提供之系爭船舶具安全堪航之能力，被害人即不致
      躍海溺斃，上訴人欠缺注意義務未提供具安全適航能力之
      船舶之過失行為，與被害人羅丕之死亡，顯有相當因果關
      係。上訴人業務過失致人於死之犯行，堪以認定。上訴人
      業務過失致人於死之罪責既堪認定，被上訴人主張上訴人
      為犯罪行為人，乃屬有據。
 （4）民法第一百八十四條第二項明定：「違反保護他人之法律
      ，致生損害於他人者，負賠償責任。但能證明其行為無過
      失者，不在此限。」。所謂保護他人之法律係指舉凡直接
      或間接以保護個人之權益為目的者均屬之。查上述船舶法
      關於小船航行之規定，無非係確保小船乘客與貨物航行之
      安全，其為保護他人之法律，不容置疑。上訴人未依上述
      規定，向船舶所在地之航政主管機關領照，或申請檢查、
      核定乘客定額，即任由系爭船舶乘載士兵及物品，顯已違
      反保護他人之法律。上訴人且未能舉證證明其行為無過失
      ，而其違反保護他人法律之行為如上所述，又與被害人之
      死亡有相當因果關係，致生損害於被害人，參照前揭法條
      規定，自應負民事之賠償責任。
（四）復按「國家於支付犯罪被害補償金後，於補償金額範圍內
      ，對犯罪行為人或依法應負賠償責任之人有求償權。」、
      「前項求償權，由支付補償金之地方法院或其分院檢察署
      行使。」，犯罪被害人保護法第十二條第一、二項分別定
      有明文。被上訴人業依法支付犯罪被害補償金與被害人羅
      丕之家屬被害補償金三十四萬一千七百十二元，為兩造所
      不爭執，而上訴人為業務過失致死罪之犯罪行為人，且為
      侵害他人生命應負賠償責任之人，依上開規定，被上訴人
      對於上訴人於補償金額範圍內自有求償權。從而被上訴人
      以犯罪行為人有三人，主張被害補償金由上訴人分擔三分
      之一，並請求上訴人給付十一萬三千九百零四元，及自支
      付命令聲請狀繕本送達翌日起，即九十四年二月二十四日
      （參卷附送達證書）至清償日止，按週年利率百分之五計
      算之法定利息，為有理由，應予准許。原判決准被上訴人
      之請求，核無不當。上訴意旨指摘原判決不當，求予廢棄
      ，為無理由，應予駁回。
六、兩造其餘攻擊防禦方法，經審酌與本判決結果不生影響，爰
    不逐一論述。
七、據上論結，本件上訴為無理由，依民事訴訟法第四百四十九
    條第一項、第七十八條，判決如主文。
中　　華　　民　　國　　94　　年　　6 　　月　　22　　日
                    民事庭審判長法　官  陳中和
                                法  官  林鈺琅
                                法  官  魏玉英
以上正本證明與原本無異。
本判決不得上訴。
中　　華　　民　　國　　94　　年　　6 　　月　　22　　日
                    　　　　　　書記官　郭友香
